---
title: "Estatística no R"
author: "Maurício Bueno"
date: "`r Sys.Date()`"
output:
  html_document:
    toc: yes
    toc_float:
      collapsed: no
  word_document:
    toc: yes
editor_options:
  chunk_output_type: console
  markdown: 
    wrap: sentence
---

```{r setup, include=FALSE}
knitr::opts_chunk$set(echo=TRUE, warning=FALSE, message=FALSE)
```

Esta disciplina tem como objetivo aprender a realizar análises estatísticas mais empregadas em pesquisas em psicologia, no ambiente de programação R.
Inicialmente, vamos carregar (`install.packages()) e ativar (library()`) os pacotes que iremos utilizar na disciplina.

# Carregamento dos pacotes

```{r}
if(!require(tidyverse)) install.packages("tidyverse")
if(!require(psych)) install.packages("psych")
if(!require(knitr)) install.packages("knitr")
if(!require(kableExtra)) install.packages("kableExtra")
if(!require(expss)) install.packages("expss")
if(!require(janitor)) install.packages("janitor")
if(!require(pander)) install.packages('pander')
if(!require(arsenal)) install.packages('arsenal')
if(!require(moments)) install.packages('moments')
if(!require(readr)) install.packages('moments')
if(!require(readxl)) install.packages('readxl')
if(!require(descr)) install.packages("descr")
if(!require(rcompanion)) install.packages("rcompanion")
if(!require(rstatix)) install.packages("rstatix")
# Ativação dos pacotes ====

library(tidyverse)
library(pander)
library(janitor)
library(psych)
library(knitr)
library(arsenal)
library(rstatix)
library(GPArotation)
# library(kableExtra)
# library(expss)
# library(readxl)
# library(readr)
# library(corrplot)
```

# Importar banco de dados

Inicialmente vamos trabalhar com o banco de dados `dataset_mapfre.csv`, clique [aqui](https://docs.google.com/spreadsheets/d/1G0lQKeU0atMk3Q4wO5zz4HdvReRxKS68vx_Q0WbB37A/edit?usp=sharing) para baixá-lo.
Esse banco de dados se refere ao artigo "[Sintomas de depressão e ansiedade em uma amostra representativa de universitários espanhóis, portugueses e brasileiros](https://drive.google.com/file/d/1qa0iCDm2DRvh3M6a2k7ENGahceDAlPIg/view?usp=sharing)".
Sugere-se a leitura desse artigo para a compreensão dos dados.

```{r}
dataset <- read.csv("dataset_mapfre.csv",encoding="UTF-8",stringsAsFactors=TRUE)

# OBS: Para que este comando funcione, é necessário que o arquivo csv esteja no diretório de trabalho do R.

# Observar o banco de dados
glimpse(dataset)
```

# Estatística descritiva

## Frequências

```{r}

# Função count()
dataset %>% 
  filter(!is.na(sex)) %>% 
  group_by(sex) %>% 
  count(country) %>% 
  mutate(porc = n/sum(n)*100) %>% 
  pander()

# usando a função tabyl() do pacote janitor
# contar quantas pessoas de cada país.

dataset %>%             # pegar o dataframe dataset
  tabyl(country) %>%    # use a função tabyl para tabular as categorias de país
  pander()              # utilize o pander para fazer a tabela

dataset %>%             # pegar o dataframe dataset
  tabyl(country) %>%    # use a função tabyl para tabular as categorias de país
  adorn_totals() %>%    # acrescente uma linha com os totais
  pander()              # utilize o pander para fazer a tabela

# contar por gênero e país (retirando NAs)
dataset %>% 
  filter(!is.na(sex)) %>% 
  tabyl(sex,country) %>% 
  adorn_totals() %>% 
  pander()

# contar por gênero e país, acrescentando funções
dataset %>% 
  filter(!is.na(sex)) %>% 
  tabyl(country,sex) %>%           # função de tabulação do janitor
  adorn_totals(c("row","col")) %>% # adiciona o N
  adorn_percentages("row") %>%     # adiciona porcentagens
  adorn_pct_formatting(
    rounding = "half up",          # arredondar do cinco pra cima
    digits = 0) %>%                # número de casas decimais
  adorn_ns() %>%                   # mostra N e % juntas
  pander()                         # melhora a visualização dos dados.

# adição de um qui-quadrado para a distribuição
# para rodar essa análise tem que tirar os totais.

# dataset %>% 
  # filter(!is.na(sex)) %>% 
  # tabyl(country,sex) %>%           # função de tabulação do janitor
  # adorn_totals(c("row","col")) %>% # adiciona o N
  # chisq.test()
  # pander()                         # melhora a visualização dos dados.
```

#### Exercício

Utilize o dataframe `dataset` para realizar os exercícios abaixo:

1.  Crie uma tabela de frequências dos cursos (grado) dos participantes.

2.  Crie uma tabela de frequências dos cursos dos participantes, por sexo, com totais.

```{r message=FALSE, warning=FALSE, include=FALSE}
dataset %>%
  tabyl(grado) %>%  
  adorn_totals() %>%
  pander()          

dataset %>% 
  filter(!is.na(sex)) %>% 
  tabyl(grado,sex) %>%           
  adorn_totals(c("row","col")) %>% 
  adorn_percentages("row") %>%     
  adorn_pct_formatting(rounding = "half up", digits = 0) %>% 
  adorn_ns() %>%
  pander()      
```

## Medidas de tendência central e de dispersão

A descrição dos dados geralmente é realizada pelas seguintes estatísticas: Média, desvio padrão, mediana, amplitude, mínimo, máximo, assimetria e curtose.
Para calculá-las podemos usar funções específicas para cada uma ou funções que realizam um conjunto de análises descritivas.

### Funções específicas

```{r}

## mean()
mean(dataset$age, na.rm = TRUE)

## sd()
sd(dataset$age, na.rm = TRUE)

## median()
median(dataset$age, na.rm = TRUE)

## min()
min(dataset$age, na.rm = TRUE)

## max()
max(dataset$age, na.rm = TRUE)

## range()
range(dataset$age, na.rm = TRUE)

## skewness()
moments::skewness(dataset$age, na.rm = TRUE) # pacote moments 
skew(dataset$age, na.rm = TRUE)              # pacote psych

## kurtosis()
moments::kurtosis(dataset$age, na.rm = TRUE) # pacote moments
kurtosi(dataset$age, na.rm = TRUE)           # pacote psych
```

#### Exercícios

Calcule as estatísticas descritivas: média, desvio padrão, mediana, valores mínimo e máximo, amplitude, assimetria e curtose das pontuações em depressão (bdi_sum) e ansiedade (bai_sum).
Crie uma tabela (dataframe) com esses valores.

```{r include=FALSE}
# média
mean(dataset$bdi_sum, na.rm = TRUE)
mean(dataset$bai_sum, na.rm = TRUE)

# desvio padrão
sd(dataset$bdi_sum, na.rm = TRUE)
sd(dataset$bai_sum, na.rm = TRUE)

# mínimo
min(dataset$bdi_sum, na.rm = TRUE)
min(dataset$bai_sum, na.rm = TRUE)

# máximo
max(dataset$bdi_sum, na.rm = TRUE)
max(dataset$bai_sum, na.rm = TRUE)

# amplitude
range(dataset$bdi_sum, na.rm = TRUE)
range(dataset$bai_sum, na.rm = TRUE)

# assimetria
moments::skewness(dataset$bdi_sum, na.rm = TRUE) # assimetria positiva (rabo para a direita)
skew(dataset$bdi_sum, na.rm = TRUE)
moments::skewness(dataset$bai_sum, na.rm = TRUE) # assimetria positiva (rabo para a direita)
skew(dataset$bai_sum, na.rm = TRUE)

# curtose
moments::kurtosis(dataset$bdi_sum, na.rm = TRUE) # curva leptocúrtica (pontuda)
kurtosi(dataset$bdi_sum, na.rm = TRUE) # curva leptocúrtica (pontuda)

moments::kurtosis(dataset$bai_sum, na.rm = TRUE) # curva leptocúrtica (pontuda)
kurtosi(dataset$bai_sum, na.rm = TRUE) # curva leptocúrtica (pontuda)

# Tabela

data.frame(Estatísticas =       # data.frame() é a função para criar uma tabela ou planilha
             c("Média",         # eu quero três colunas: estatísticas, depressão e ansiedade
               "Desvio Padrão", # então, precisamos definir o que vai aparecer em cada coluna   
               "Mínimo",
               "Máximo",
               "Assimetria",
               "Curtose"),
           Depressão = 
             c(mean(dataset$bdi_sum, na.rm = TRUE),
               sd(dataset$bdi_sum, na.rm = TRUE),
               min(dataset$bdi_sum, na.rm = TRUE),
               max(dataset$bdi_sum, na.rm = TRUE),
               moments::skewness(dataset$bdi_sum, na.rm = TRUE),
               moments::kurtosis(dataset$bdi_sum, na.rm = TRUE)),
           Ansiedade = 
             c(mean(dataset$bai_sum, na.rm = TRUE),
               sd(dataset$bai_sum, na.rm = TRUE),
               min(dataset$bai_sum, na.rm = TRUE),
               max(dataset$bai_sum, na.rm = TRUE),
               moments::skewness(dataset$bai_sum, na.rm = TRUE),
               moments::kurtosis(dataset$bai_sum, na.rm = TRUE))) %>% 
  pander()
```

# Distribuição normal

A distribuição normal (ou distribuição de Gauss) é uma distribuição de probabilidades, isto é ela indica a probabilidade de um certo valor ser obtido.
Uma **distribuição normal padrão** apresenta médial igual a zero e desvio padrão igual a 1.
A média fica no centro da distribuição e coincide com a mediana, separando a amostra em duas metades.
Quando a curtose (achatamento) e assimetria (distribuição lateral) são diferentes de zero, a distribuição começa a se afastar da normal.

```{r eval=FALSE, include=FALSE}
distalea <- runif(n=100000, min=1, max=5)
hist(distalea)
mean(distalea)
sd(distalea)
# Extrai os percentis de uma variável
# punif(big_five_BR$extr,min = 1,max = 5) * 100

# Retirar 40 amostras da população distalea, calcular as médias e montar uma lista
distalea_mean_list <- c(mean(sample(distalea, 100, replace = FALSE)),
                        mean(sample(distalea, 100, replace = FALSE)),
                        mean(sample(distalea, 100, replace = FALSE)),
                        mean(sample(distalea, 100, replace = FALSE)),
                        mean(sample(distalea, 100, replace = FALSE)),
                        mean(sample(distalea, 100, replace = FALSE)),
                        mean(sample(distalea, 100, replace = FALSE)),
                        mean(sample(distalea, 100, replace = FALSE)),
                        mean(sample(distalea, 100, replace = FALSE)),
                        mean(sample(distalea, 100, replace = FALSE)),
                        mean(sample(distalea, 100, replace = FALSE)),
                        mean(sample(distalea, 100, replace = FALSE)),
                        mean(sample(distalea, 100, replace = FALSE)),
                        mean(sample(distalea, 100, replace = FALSE)),
                        mean(sample(distalea, 100, replace = FALSE)),
                        mean(sample(distalea, 100, replace = FALSE)),
                        mean(sample(distalea, 100, replace = FALSE)),
                        mean(sample(distalea, 100, replace = FALSE)),
                        mean(sample(distalea, 100, replace = FALSE)),
                        mean(sample(distalea, 100, replace = FALSE)),
                        mean(sample(distalea, 100, replace = FALSE)),
                        mean(sample(distalea, 100, replace = FALSE)),
                        mean(sample(distalea, 100, replace = FALSE)),
                        mean(sample(distalea, 100, replace = FALSE)),
                        mean(sample(distalea, 100, replace = FALSE)),
                        mean(sample(distalea, 100, replace = FALSE)),
                        mean(sample(distalea, 100, replace = FALSE)),
                        mean(sample(distalea, 100, replace = FALSE)),
                        mean(sample(distalea, 100, replace = FALSE)),
                        mean(sample(distalea, 100, replace = FALSE)),
                        mean(sample(distalea, 100, replace = FALSE)),
                        mean(sample(distalea, 100, replace = FALSE)),
                        mean(sample(distalea, 100, replace = FALSE)),
                        mean(sample(distalea, 100, replace = FALSE)),
                        mean(sample(distalea, 100, replace = FALSE)),
                        mean(sample(distalea, 100, replace = FALSE)),
                        mean(sample(distalea, 100, replace = FALSE)),
                        mean(sample(distalea, 100, replace = FALSE)),
                        mean(sample(distalea, 100, replace = FALSE)),
                        mean(sample(distalea, 100, replace = FALSE)))

hist(distalea_mean_list)

# Criar / Extrair amostra com valores inteiros

sample(
  x = 1:5,
  size = 1000,
  replace = TRUE) %>% hist()

# usando a função rnorm() para gerar dados aleatórios 
# rnorm(n, mean = 10, sd = 2)

# gerar 
distnorm <- rnorm(100000, mean = 10, sd = 2)
mean(distnorm)
sd(distnorm)
hist(distnorm, breaks = 50)
range(distnorm)
skew(distnorm)
kurtosi(distnorm)

sample(distnorm,          # nome do arquivo
       100,               # número de observações que se deseja extrair
       replace = FALSE)   # False indica que a amostra será extraída sem reposição.


s1 <- sample(distnorm, 100, replace = FALSE)
s2 <- sample(distnorm, 100, replace = FALSE)
s3 <- sample(distnorm, 100, replace = FALSE)
s4 <- sample(distnorm, 100, replace = FALSE)
s5 <- sample(distnorm, 100, replace = FALSE)
s6 <- sample(distnorm, 100, replace = FALSE)
s7 <- sample(distnorm, 100, replace = FALSE)
s8 <- sample(distnorm, 100, replace = FALSE)
s9 <- sample(distnorm, 100, replace = FALSE)
s10 <- sample(distnorm, 100, replace = FALSE)
s11 <- sample(distnorm, 100, replace = FALSE)
s12 <- sample(distnorm, 100, replace = FALSE)
s13 <- sample(distnorm, 100, replace = FALSE)
s14 <- sample(distnorm, 100, replace = FALSE)
s15 <- sample(distnorm, 100, replace = FALSE)
s16 <- sample(distnorm, 100, replace = FALSE)
s17 <- sample(distnorm, 100, replace = FALSE)
s18 <- sample(distnorm, 100, replace = FALSE)
s19 <- sample(distnorm, 100, replace = FALSE)
s20 <- sample(distnorm, 100, replace = FALSE)

mean(s1 )
mean(s2 )
mean(s3 )
mean(s4 )
mean(s5 )
mean(s6 )
mean(s7 )
mean(s8 )
mean(s9 )
mean(s10)
mean(s11)
mean(s12)
mean(s13)
mean(s14)
mean(s15)
mean(s16)
mean(s17)
mean(s18)
mean(s19)
mean(s20)

médias <- c(mean(s1),mean(s2),mean(s3),mean(s4),mean(s5),mean(s6),mean(s7),mean(s8),mean(s9), mean(s10),mean(s11),mean(s12),mean(s13),mean(s14),mean(s15),mean(s16),mean(s17),mean(s18),mean(s19), mean(s20))

mean(médias)
sd(médias)
hist(médias,breaks = 5)

mean(médias) - sd(médias) # um desvio abaixo da média
mean(médias) - 2*sd(médias) # dois desvios abaixo da média

mean(médias) + sd(médias) # um desvio abaixo da média
mean(médias) + 2*sd(médias) # dois desvios abaixo da média

#mean(c(mean(s1),mean(s2),mean(s3),mean(s4),mean(s5),mean(s6),mean(s7),mean(s8),mean(s9), mean(s10)))
#sd(c(mean(s1),mean(s2),mean(s3),mean(s4),mean(s5),mean(s6),mean(s7),mean(s8),mean(s9), mean(s10)))
```

# Funções que sumariam dados

```{r}
# describe() {psych}
describe(dataset$age, na.rm = TRUE) %>% pander()
describe(dataset$age, na.rm = TRUE) %>% kable(format = "markdown")

# summary() {base}
dataset %>% select(age) %>% summary()

# tableby() {arsenal}
tableby(country ~ bdi_sum + bai_sum, # calcule as descritivas de bdi e bai por country 
        test = FALSE,                # se FALSE,  não faz teste de significância 
        data = dataset) %>%          # especificar base de dados
  summary(text=TRUE)                 # tem que colocar text=TRUE senão aparecem uns códigos estranhos porque o R entende o espaço como código.                                            Assim a tabela fica bacaninha.

## mesma função mas para a variável sexo.
tableby(sex ~ bdi_sum + bai_sum,
        test = FALSE,
        data = dataset) %>% 
  summary(text=TRUE)

## Pode descrever apenas uma variável em função de sexo
tableby(sex ~ age, data = dataset) %>% summary(text = TRUE)

## Pode descrever somenta a variável contínua sem ser em função de alguma outra variável.
tableby( ~ age + bdi_sum + bai_sum, data = dataset) %>% summary(text = TRUE)

## Também pode dar as médias em função do sexo, estratificado por país
tableby(sex ~ age + bdi_sum + bai_sum, data = dataset, strata = country) %>% summary(text = TRUE)

## ou o contrário
tableby(country ~ age + bdi_sum + bai_sum, data = dataset, strata = sex) %>% summary(text = TRUE)

## Interação entre variáveis nominais

tableby(interaction(sex, country) ~ bdi_sum + bai_sum,
        test = FALSE,
        data = dataset) %>% 
  summary(text = TRUE)
```

# Representações gráficas

### Gráficos de barras

```{r}
ggplot(dataset, aes(x = country)) + 
  geom_bar() + 
  labs(x = "país",
       title = "Número de participantes nos países investigados")

# alterando o eixo y para ser a % ao invés do N
ggplot(dataset, aes(x = country, y = ..prop.., group = 1)) + 
  geom_bar(stat = "count",fill = "dodgerblue4") +
  geom_text(aes(label = scales::percent(round(..prop..,2)),
                y = ..prop..),
            stat = "count", 
            color = "white",
            size = 5, 
            position = position_stack(vjust = 0.5)) +
  scale_y_continuous(labels = scales::percent_format()) +
  labs(x = "país",
       y = "porcentagem",
       title = "Número de participantes nos países investigados")

# Alterando argumentos
ggplot(dataset, 
       aes(x=country, y=bai_sum)) +
  geom_bar(stat = "summary", 
           fun = mean, 
           fill = "dodgerblue", 
           color = "black",
           na.rm = TRUE) + 
  labs(title = "Média de Ansiedade por país",
       x = "País", y = "Média de Ansiedade (BAI)")

# adicionando outros elementos ao gráfico (barras de erro)
ggplot(dataset, 
       aes(x=country, y=bai_sum)) +
  geom_bar(stat = "summary", 
           fun = mean, 
           fill = "violet", 
           color = "black",
           na.rm = TRUE) + 
  stat_summary(geom = "errorbar", fun.data = mean_se,width = 0.5) +
  labs(title = "Média de Ansiedade por país",
       x = "País", y = "Média de Ansiedade (BAI)")

# se modificar a posição do argumento fill, para dentro de aes e com o critério country... o gráfico fica colorido por país.
ggplot(dataset, 
       aes(x=country, y=bai_sum,fill = country)) +
  geom_bar(stat = "summary", 
           fun = mean, 
           color = "black",
           na.rm = TRUE) + 
  stat_summary(geom = "errorbar", fun.data = mean_se,width = 0.5) +
  labs(title = "Média de Ansiedade por país",
       x = "País", y = "Média de Ansiedade (BAI)")
```

### Gráfico de setor (polar, pizza ou torta)

```{r}
dataset %>% 
  count(country) %>% 
  mutate(pct = n/sum(n)) %>% 
  ggplot(.,aes(x = "", y = pct, fill = country)) + 
  geom_col(color = "black") + 
  geom_text(aes(label = scales::percent(round(pct,3))),
            position = position_stack(vjust = 0.5)) + 
  coord_polar(theta = "y") + 
  labs(title = "Proporção de participantes em cada país")
```

### Gráficos para descrição de distribuição ou variabilidade

```{r}
# Histograma
ggplot(data = dataset, aes(x = age)) + 
  geom_histogram(bins = 30,color = "black", fill = "#61988E") + 
  labs(y = "Frequência",
    title = "Distribuição da idade dos participantes")

# Densidade
ggplot(data = dataset, aes(age)) + 
  geom_density(fill = "#56b4e9") + 
  labs("Distribuição da idade dos participantes")

# Boxplot (diagrama de caixa e bigode)
## Uma variável continua
ggplot(data = dataset, aes(y=age,x="")) +
  geom_boxplot(fill = "#56b4e9") + 
  labs(title = "Distribuição da idade dos participantes")

## uma variável continua e uma categórica (discreta)
## no caso, bai_sum por país.
ggplot(dataset,aes(x=country, y=bai_sum)) +
  geom_boxplot(color = "black", fill = "#74c69d") + 
  labs(title = "Distribuição das Pontuações no BAI, por país")


# Combinação de gráficos usando o grid.arrange do pacote gridExtra

gridExtra::grid.arrange(
  
# Gráfico 1
ggplot(data = dataset, aes(age)) + 
  geom_histogram(aes(y=..density..), alpha = 0.5, position = "identity") +
  geom_density(alpha = 0.8, fill = "#56b4e9") + 
  labs("Distribuição da idade dos participantes"),
# Gráfico 2
ggplot(data = dataset, aes(y=age,x="")) +
  geom_boxplot(fill = "#56b4e9") + 
  labs(x = "") +
  coord_flip(),
top = "Distribuição da idade dos participantes"
)
```

### Gráficos de pontos

```{r}
ggplot(dataset, aes(x=age, y=bai_sum)) +
  geom_point(color = "#9e2a2b") +
  labs(title = "Idade x Ansiedade",
       x = "Idade", y = "Ansiedade (BAI)")

ggplot(dataset, aes(x=age, y=bai_sum)) +
  geom_jitter(color = "#9e2a2b") +
  labs(title = "Idade x Ansiedade",
       x = "Idade", y = "Ansiedade (BAI)")

# com a reta de regressão
ggplot(dataset, aes(x=age, y=bai_sum)) +
  geom_jitter(color = "#9e2a2b") +
  geom_smooth(method = "lm") +
  labs(title = "Idade x Ansiedade",
       x = "Idade", y = "Ansiedade (BAI)")

# ansiedade x depressão
  
ggplot(dataset, aes(x=bai_sum, y=bdi_sum)) +
  geom_jitter(color = "#9e2a2b") +
  geom_smooth(method = "lm") +
  labs(title = "Depressão x Ansiedade",
       x = "Depressão (BDI)", y = "Ansiedade (BAI)")

# colocar os dois gráficos juntos na mesma imagem

gridExtra::grid.arrange(
  
  #Gráfico 1
  
  ggplot(dataset, aes(x=age, y=bai_sum)) +
  geom_point(color = "#9e2a2b") +
  labs(title = "Idade x Ansiedade",
       x = "Idade", y = "Ansiedade (BAI)"),

  # Gráfico 2
ggplot(dataset, aes(x=age, y=bai_sum)) +
  geom_jitter(color = "#9e2a2b") +
  labs(title = "Idade x Ansiedade",
       x = "Idade", y = "Ansiedade (BAI)"),
nrow = 1    # sem esse comando, os gráficos ficam 2 linhas
)

dataset %>% 
filter(!is.na(sex)) %>% 
  ggplot(.,aes(x = age, y = bai_sum, color = sex)) +
  geom_jitter() +
  geom_smooth(method = "lm")

dataset %>% 
  filter(!is.na(sex), !is.na(curso_ou_ano)) %>% 
  ggplot(., aes(x = age, y=bai_sum,
                fill = factor(curso_ou_ano),
                color = sex,
                shape = country)) + 
  geom_jitter() +
  geom_smooth(method = "lm")
         
```
